【裁判字號】    97,簡上,58
【裁判日期】    970611
【裁判案由】    確認本票債權不存在
【裁判全文】
臺灣臺北地方法院民事判決              97年度簡上字第58號
上  訴  人  甲○○
            丁○○
前2 人共同
訴訟代理人  廖國訓律師
被上訴人    裕融企業股份有限公司
法定代理人  乙○○
訴訟代理人  丙○○
上列當事人間確認本票債權不存在事件，上訴人對於中華民國96
年11月28日本院96年度北簡字第27166 號第一審判決提起上訴，
本院於97年5月28日言詞辯論終結，判決如下：
    主  文
上訴駁回。
第二審訴訟費用由上訴人負擔。
    事實及理由
壹、程序部分：
一、按訴訟標的對於共同訴訟之各人必須合一確定者，共同訴訟
    人中一人之行為，有利益於共同訴訟人者，其效力及於全體
    ，不利益者，對於全體不生效力，民事訴訟法第56條第1項
    第1 款定有明文。而所謂共同訴訟人中一人之行為，有利益
    於共同訴訟人或不利益於共同訴訟人，係指於行為當時就形
    式上觀之，有利或不利於共同訴訟人而言，非指經法院審理
    結果有利者其效力及於共同訴訟人，不利者其效力不及於共
    同訴訟人而言，故共同訴訟人中之一人，對於下級法院之判
    決聲明不服提起上訴，在上訴審法院未就其內容為審判之前
    ，難謂其提起上訴之行為對於他共同訴訟人不利，其效力應
    及於共同訴訟人全體，即應視其上訴為共同訴訟人全體所為
    可參。經查，本件上訴人訴請確認本票債權不存在，而上訴
    人甲○○以否認票據之真正為由提起上訴，顯係非基於個人
    事由所為之上訴，揆諸前揭說明，其就原判決全部不服上訴
    之效力自及於丁○○，合先敘明。
二、被上訴人經合法通知，未於言詞辯論期日到場，核無民事訴
    訟法第386 條所列各款情形，爰依上訴人之聲請，由其一造
    辯論而為判決。
貳、實體部分：
一、上訴人主張：被上訴人以其持有訴外人即上訴人之母葉秀花
    、上訴人之兄弟游士德所簽發如附表所示本票一紙（下稱系
    爭本票），向臺灣高雄地方法院（下稱高雄地院）聲請裁定
    准許強制執行，獲核發91年度票字第13592號本票裁定在案
    ，葉秀花已於民國94年11月11日死亡，上訴人為其繼承人，
    被上訴人以上開本票裁定為執行名義對上訴人及游士德聲請
    強制執行，由本院以96年度執字第17790 號執行事件承辦中
    。惟葉秀花並不識字，且於85年間即因中風造成肢體行動不
    便，系爭本票應屬偽造或變造，葉秀花並非票據債務人，被
    上訴人就系爭本票對葉秀花不得享有票據權利，上訴人亦不
    須繼承該債務等情。因原審駁回上訴人之訴，上訴人不服提
    起上訴，並聲明：廢棄原判決；確認被上訴人對上訴人就葉
    秀花於90年12月18日簽發、金額新臺幣（下同）18萬元之本
    票票據權利不存在。
二、被上訴人則以：游士德於90年12月18日因購買車號YT-7943
    自小客車，以葉秀花為連帶保證人簽立貸款暨動產抵押契約
    書及系爭本票，向被告辦理汽車貸款，約定借款人應以每月
    為一期，分十八期按期給付11,646元，惟游士德僅繳納二期
    後即未還款，被上訴人乃於91年4 月3 日持系爭本票對游士
    德及葉秀花向台灣高雄地方法院聲請本票裁定，且未經抗告
    而告確定，上訴人遲至葉秀花死亡後始爭執系爭本票非真正
    ，顯不足採等語，資為抗辯。並聲明：駁回上訴人之上訴。
三、被上訴人以系爭本票向台灣高雄地方法院聲請91年度票字第
    13592 號本票裁定，葉秀花於94年11月11日死亡，上訴人為
    其繼承人，並未辦理拋棄繼承或限定繼承，被上訴人嗣持上
    開本票裁定為執行名義，對上訴人及游士德聲請強制執行，
    執行案號為本院96年度執字第17790 號等事實，業據上訴人
    提出相驗屍體證明書、執行命令、戶籍謄本為證（見原審院
    卷第6-10頁），並經本院調閱前揭本票裁定卷宗、執行卷宗
    屬實，足信為真實。
四、上訴人主張其母親葉秀花並未在系爭本票上簽名，渠等無庸
    繼承票據債務等語，然為被上訴人所否認，並以前揭情詞置
    辯，是本件之爭點為：(一)系爭支票是否為葉秀花所簽發，以
    致上訴人須繼承票據債務？茲述析如下：
  (一)按確認法律關係不存在之訴，如被告主張法律關係存在時，
    應由被告負舉證責任，最高法院著有42年台上字第170 號判
    例可資參照。本件上訴人主張葉秀花並未簽發系爭本票，請
    求確認被上訴人對上訴人就葉秀花之系爭本票票據權利不存
    在，應由被上訴人舉證證明法律關係存在。經查，被上訴人
    抗辯游士德於90年12月18日以葉秀花為連帶保證人簽立貸款
    暨動產抵押契約書及系爭本票向被告辦理汽車貸款，業據提
    出契約書、客戶對帳單、系爭本票、葉秀花及游士德身分證
    、游士德駕照為證（見原審卷第34-37 頁），並經證人即當
    時被告公司員工賴信仁結證稱：對保日期應該是契約上對保
    日期前幾天，當天伊載游士德到他竹山老家，跟他媽媽葉秀
    花辦理對保，伊有說明游士德要買車，請她擔任保證人，她
    有瞭解，但是因為她年紀大寫字會抖不方便，所以是游士德
    握她的手簽名，當時她可以走路也有跟伊對話，印章是伊事
    後幫她刻，有告訴她要刻章的事（見原審卷第110 頁），及
    證人游士德所證：貸款暨動產抵押契約書及本票是伊簽名、
    蓋章，伊於90年間買中古車，請伊母當連帶保證人，伊有告
    訴伊母，她有同意，當天是車貸業務員開車載伊回竹山老家
    跟伊母辦理對保，伊母曾經中風但是經過復建意識清楚，且
    可以說話，只是手仍然捲曲無力，所以是由車貸業務員牽著
    伊母的手簽名，再由伊母拿出印章交給車貸業務員用印等語
    綦詳（見原審卷第128 頁）。雖證人賴信仁、游士德因系爭
    本票簽發之日期距本案作證時間已相隔5 年餘，而就對保當
    時由何人握葉秀花之手簽名、及印章為葉秀花本人提出或授
    權承辦人員代刻等供詞略有不一，然核諸證人賴信仁、游士
    德於96年9 月5 日、及96年11月14日經原審分別詢問後，渠
    等2 人就當日如何前往葉秀花住處、及由他人握住葉秀花之
    手代為簽名、葉秀花書寫時手有無力、發抖等細節之描述，
    均若合符節，已堪認證人賴信仁、游士德確有親自前往葉秀
    花住處與之辦理對保手續無訛。
  (二)再者，葉秀花於簽發系爭本票前，雖曾於85年12月20日因罹
    患左側顱內出血性中風而住院，然經手術治療及復健後，僅
    有右側偏癱之情形，顯見葉秀花於90年間應屬意識清楚，而
    有意思表示能力之人，嗣至91年11月10日住院以後，方有意
    識有時不清楚，及因氣管造口，而無法明白以言語表達之問
    題，此有南基醫院96年8 月20日96南基醫字第096080030 號
    函1 份在卷可稽（見原審卷第106 至107 頁），足見葉秀花
    當時確有同意對保之行為能力甚明。而矧之上開回函所記載
    有關葉秀花之病史，核與證人賴信仁、游士德前揭證述葉秀
    花於對保當時之健康狀況，亦無違誤，由此益徵渠等2 人之
    證詞為可採；上訴人僅以葉秀花曾中風，肢體不便，即認其
    並未簽發系爭本票云云，即非有據。再參諸系爭本票上發票
    人「游士德」、「葉秀花」、對保人「賴信仁」之3 組簽名
    ，由書寫結構、佈局、力道及運筆方式等綜合觀之，均顯非
    同一人所為，當可足排除系爭本票係由證人游士德、賴信仁
    偽造之可能。再衡諸常情，倘葉秀花並未簽發系爭本票，被
    上訴人於91年4 月3 日持系爭本票對葉秀花聲請本票裁定時
    ，葉秀花亦未提出抗告或異議，以資救濟。從而被上訴人辯
    稱系爭本票係葉秀花所簽發等語，應堪採信。
五、綜上所述，本件上訴人主張系爭本票係屬偽造，上訴人無庸
    繼承上開票據債務等語，尚非可採。從而，上訴人請求確認
    被上訴人持有之系爭本票債權對其不存在，為無理由，不應
    准許。原審為上訴人敗訴之判決，並無不合。上訴意旨指摘
    原判決不當，求予廢棄改判，為無理由，應予駁回。
六、本件為判決基礎之事證已臻明確，兩造所為之其他主張及陳
    述，經審酌後，認均與本件之結論無礙，不再一一論述。
七、據上論結，本件上訴為無理由，依民事訴訟法第436 條之1
    第3項、第385條第1項、第449條第1項、第78條，判決如主
    文。
中    華    民    國    97    年    6     月    11    日
                 民事第五庭    審判長法  官   薛中興
                                     法  官   陶亞琴
                                     法  官   吳佳薇
本判決不得上訴。
以上正本係照原本作成。
附表：
┌───────┬──────┬──────┬───────┐
│ 發   票   人 │ 發  票  日 │ 到  期  日 │票  面  金  額│
│              │            │            │（新臺幣）    │
├───────┼──────┼──────┼───────┤
│葉秀花、游士德│90年12月18日│91年1月21日 │18萬元        │
└───────┴──────┴──────┴───────┘
中    華    民    國    97    年    6     月    11    日
                                    書記官   許博為


司法院資訊處製作；財團法人民間司法改革基金會備份。
